【裁判字號】    97,再,84
【裁判日期】    980317
【裁判案由】    所得稅法
【裁判全文】
臺北高等行政法院判決
                                        97年度再字第84號
                              .
再審原告    甲○○
訴訟代理人  楊矗烽（會計師）
再審被告    財政部臺北市國稅局
代  表  人  凌忠嫄（局長）住同上
訴訟代理人  乙○○
上列當事人間因所得稅法事件，再審原告對最高行政法院中華民
國95年10月5 日95年度判字第1648號判決提起再審之訴，經最高
行政法院以97年4 月22日97年度裁字第2295號裁定移送本院，本
院判決如下︰
    主  文
本院94年4 月28日93年度訴字第1241號判決及最高行政法院95年
10月5日95年度判字第1648號判決均廢棄。
訴願決定及原處分均撤銷。
再審及前程序第一審、第二審訴訟費用均由再審被告負擔。
    事實及理由
一、按行政訴訟法第275 條規定：「（第1 項）再審之訴專屬為
    判決之原行政法院管轄。（第2 項）對於審級不同之行政法
    院就同一事件所為之判決提起再審之訴者，由最高行政法院
    合併管轄之。（第3 項）對於最高行政法院之判決，本於第
    273 條第一項第九款至第十四款事由聲明不服者，雖有前二
    項之情形，仍專屬原高等行政法院管轄。」本件再審原告主
    張原確定判決有行政訴訟法第273 條第1 項第13款、第14款
    事由，參酌上開規定，本院自有管轄權，合先敘明。
二、事實概要：
    再審原告於民國（下同）88年2月9日經主管機關經濟部辦理
    登記為國揚實業股份有限公司（下稱國揚公司）之董事長，
    為公司負責人，國揚公司於87年6月29日至87年8月31日給付
    訴外人蕭明德及陳式章仲介土地佣金新臺幣（下同）6,000,
    000 元，未依所得稅法第88條規定按給付額扣繳10 %稅款並
    填報扣繳憑單，另以所購得虛設行號石鑫揚企業有限公司（
    下稱石鑫揚公司）之發票，列報為國揚公司之進項稅額，規
    避國揚公司與蕭明德、陳式章之稅負，案經臺中市稅捐稽徵
    處查獲，通報再審被告所屬大安稽徵所依所得稅法第114 條
    第1 款規定，以91年6 月5 日財北國稅大安資字第09100127
    93號函限期責令再審原告於91年7 月10日前，補繳應扣未扣
    稅款600,000 元並補報扣繳憑單，惟再審原告仍未於期限內
    辦理，再審被告初查乃依所得稅法第114 條第1 款後段規定
    ，以91年11月30日Ｚ0000000000000號處分書檢附罰鍰繳款書
    ，按應扣未扣稅額處3 倍罰鍰1,800 ,000元。再審原告不服
    ，主張交易對象自始為石鑫揚公司，訴外人陳式章自承為石
    鑫揚公司業務代表，交易當時係屬應課營業稅之銷售勞務，
    依通常經驗法則及稅法規定，再審原告即應取具進項發票，
    無從依所得稅法第88條規定扣繳稅款；又再審原告已付清系
    爭土地佣金，再審被告當可向實際所得人逕行補課，否則將
    造成再審原告代所得人負擔納稅義務，產生一筆交易三重課
    稅，且扣繳稅款部份既有爭議，再審被告逕為罰鍰處分與稅
    捐稽徵法第34條相違云云，申請復查。案經再審被告審查認
    為：石鑫揚公司係虛設行號之公司，陳式章亦非石鑫揚公司
    員工，而國揚公司土地買賣係由任職專員之蕭明德所承辦，
    系爭土地仲介佣金支票並由蕭明德與陳式章所具領，分由其
    2 人銀行帳戶兌現，是系爭土地仲介佣金實際係給付蕭明德
    及陳式章，與石鑫揚公司無涉，而國揚公司與蕭明德等人為
    規避稅負，方以購得之石鑫揚公司發票為虛偽交易紀錄，再
    審被告責令再審原告補繳應扣未扣之稅款600,000 元並無不
    合；又再審原告按應扣未扣之稅額處3 倍之罰鍰，其處理程
    序與所得稅法及稅捐稽徵法之規定並無違背，且扣繳義務人
    之扣繳義務既已於所得稅法第88條明定，其於給付該條所規
    定之各類所得時即應注意依規定辦理扣繳，如扣繳義務人疏
    於注意而未辦理扣繳，其過失責任即已發生，故再審被告所
    處罰鍰1,800, 000元亦無不合，遂作成92年9 月9 日財北國
    稅法字第0920236060號復查決定（下稱原處分）。再審原告
    仍表不服，提起訴願，亦遭決定駁回，遂向本院提起行政訴
    訟，嗣經本院以94年4 月28日93年度訴字第1241號判決駁回
    （下稱前程序判決），再審原告再不服，向最高行政法院提
    起上訴，經該院以95年10月5 日95年度判字第1648號判決駁
    回而告確定（下稱原確定判決）。再審原告又於95年11月8
    日以原確定判決有行政訴訟法第27 3條第1 項第1 款、13款
    及第14款所規定之事由，向最高行政法院提起再審之訴，經
    最高行政法院以97年4 月22日97年度裁字第2295號裁定將本
    於行政訴訟法第273 條第1 項第13款及第14款事由提起再審
    之訴部分，移送本院審理，另以97年4 月22日97年度裁字第
    2294號裁定將本於行政訴訟法第273 條第1 項第1 款事由提
    起再審之訴部分，予以駁回。
三、本件再審原告主張：
（一）按「有左列各款情形之一者，得以再審之訴對於確定終局
      判決聲明不服。但當事人已依上訴主張其事由或知其事由
      而不為主張者，不在此限：一、適用法規顯有錯誤者。…
      十三、當事人發現未經斟酌之證物或得使用該證物者。但
      以如經斟酌可受較有利益之裁判者為限。十四、原判決就
      足以影響於判決之重要證物漏未斟酌者。」行政訴訟法第
      273 條第1 項第1 款、第13款及第14款定有明文。次按「
      納稅義務人有左列各類所得者，應由扣繳義務人於給付時
      ，依規定之扣繳率或扣繳辦法，扣取稅款，並依第九十二
      條規定繳納之。…二、機關團體、事業或執行業務者所給
      付之薪資、利息．租金、佣金、權利金、競技、競賽或機
      會中獎之獎金或給與、退休金、資遣費、退職金、離職金
      、終身俸、非屬保險給付之養老金、執行業務者之報酬，
      及給付在中華民國境內無固定營業場所及營業代理人之國
      外營利事業之所得。」「前條各類所得稅款，其扣繳義務
      人及納稅義務人如左…二、薪資、利息、租金、佣金、權
      利金、執行業務報酬、競技、競賽或機會中獎獎金或給與
      ，及給付在中華民國境內無固定營業場所或營業代理人之
      國外營利事業之所得，其扣繳義務人為機關團體之責應扣
      繳罩住主管、事業負責人及執行業務者; 納稅義務人為取
      得所得者。」「第八十八條各類所得稅款之扣繳義務人，
      應於每月十日前將上一戶內所扣稅款向國庫繳清，並於每
      年一月底前將上一年內扣繳各納稅義務人之稅款數額開具
      扣繳憑單，彙報該管稽徵機關查核; 並應於二月10日前將
      扣繳憑單填發納稅義務人。」「扣繳義務人未依第八十八
      條規定扣繳稅款者，除限期責令補繳應扣未扣或短扣之稅
      款及補報扣繳憑單外，並接應扣未扣或短扣之稅額處一倍
      之罰鍰; 其未於限期內補繳應扣未扣或短扣之稅款，或不
      按貴補報扣繳憑單者，應接應扣未扣或短扣之稅額處三倍
      之罰鍰。」所得稅法第88條第] 項第2 款、第89條第1 項
      第2 款、第92條第1 項、第114 條第1 項第1 款定有明文
      。
（二）再審原告非行為時之負責人，本件有行政訴訟法第273 條
      第1 項第13款及第14款之再審理由：
    1.系爭土地仲介佣金於87年6 、7 月間支付其扣繳義務人應
      為給付時之事業負責人，經查給付時之事業負賣人為侯西
      峰，再審原告係於88年1 月22日始擔任國揚公司董事長，
      於88年4 月13日請辭董事長職務，嗣因新任董事長私務繁
      忙，復於88年8 月2 日擔任董事長，故本件租稅主體錯誤
      ，核課再審原告賠繳扣繳稅款及處罰顯然違背法令。
    2.國揚公司為上市公司，其董事長之變動依證券交易法第36
      條第2 項及同法施行細則第7 條第6 款規定，應於事實發
      生之日起2 日內公告並向主管機關申報，此有公開資訊觀
      測站公告資訊可證，茲就84年10月至88年8 月股市公開資
      訊觀測站公告之國揚公司董事長之變動情形列示及補充證
      據如下：
      (1)84年10月28日董事會選任侯西峰為董事長。
      (2)86年4 月21日董事任期屆滿改選侯西峰為董事長。
      (3)87年11月10日董事會選任宋銘傭為董事長。
      (4)87年12月2日董事會選任吳文燦為董事長。
      (5)88年1 月22日董事會選任再審原告為董事長。
      (6)88年4月14日董事會選任廖偉志為董事長。
      (7)88年8月2日董事會選任再審原告為董事長。
    3.本件衍生有營業稅補稅罰鍰案、營利事業所得稅補稅罰鍰
      案、補徵扣繳稅款案，由於相關補稅案件以營業稅為開始
      ，再審原告為補稅時國揚公司負責人，嗣後再審被告增加
      違反扣繳補稅罰鍰時，亦為當時負責人，訴訟過程中一直
      就實體法律適用部分主張，再審被告於95年2 月重核87年
      度營利事業所得稅時，因核定通知書負責人為廖偉志，乃
      重新檢視行為時國揚公司負責人異動情形，發見再審原告
      並非系爭扣繳爭議之義務人，而於95年2 月提出上訴理由
      追加書狀，最高行政法院於95年10月駁回上訴，惟駁回判
      決之內容並未就追加書狀所提原判決違背法令之「重要證
      物」，依行政訴訟法第254 條第2 項予以斟酌，亦未依論
      理及經驗法則判斷其真偽，並將判斷而得心證之理由應記
      明於判決。
（三）原判決適用法規顯有錯誤及違反一般法律原則：
    1.特別法優於普通法：按稅捐稽徵法第1 條規定：「稅捐之
      稽徵，依本法之規定本法未規定者，依其他有關法律之規
      定。」第38條第3 項規定：「經依復查、訴願或行政訴訟
      程序終結決定或判決，應補繳稅款者，稅捐稽徵機關應於
      復查決定，或接到訴願決定書，或行政法院判決書正本後
      10日內，填發補繳稅款繳納通知書，通知納稅義務人繳納
      ，並自該項補繳稅款原應繳納期間屆滿之次日起，至填發
      補繳稅款繳納通知書之日上，按補繳稅額，依原應繳納稅
      款期間屆滿之日郵政儲金匯業局之一年期定期存款利率，
      按日加計利息，一併徵收。」再審原告已依法提起行政救
      濟，依稅捐稽徵法第38條第3 項規定，應俟行政救濟駁回
      後重新填發補繳稅款繳納通知書，通知納稅義務人繳納如
      再審原告未於責令期限內繳納，始有適用所得稅法第114
      條第1 項第1 款規定適用，原判決認事用法顯然違背法令
      及特別法優於普通法之法律適用順序。
    2.再審原告已依法提出復查，再審被告未依稅捐稽徵法第35
      條第4 項規定於法定期限內作成復查決定，而於復查決定
      前作成裁罰處分，亦即不論再審原告有無提出復查，其裁
      罰處分於行政處分函到日即已確定，顯然與稅捐稽徵法第
      34條規定之稅捐確定不符，並與訴訟救濟保障制度違背。
    3.行政處分函既明示扣繳義務人對核定之稅額如不服，應於
      繳納期間．屆滿30日內申請復查，惟未明示如未繳納，仍
      應依法處罰，該處罰之行政行為顯然違背行政程序法第5
      條明確性原則及第8 條「行政行為應以誠實信用之方法為
      之並應保護人民正當合理之信賴」意旨。
    4.行政法所謂不當聯結禁止原則，乃行政行為對人民課以一
      定之義務或負擔，或造成人民其他之不利益時，其所採取
      之手段，與行政機關所追求之目的間，必須有合理之聯結
      關係存在，若欠缺此聯結關係，行政行為即非適法。然課
      予扣繳義務人扣繳義務，主要在掌握稅源及便利稽徵，扣
      繳義務人未依規定扣繳稅款者，除限期責令補繳應扣未扣
      或短扣之稅款及補報扣繳憑單外，並按應扣未扣或短扣之
      稅額處1 倍之罰鍰，其未依規定賠繳及繳納罰鍰者，乃涉
      及行政執行之問題，惟於扣繳義務人行使憲法所保障之訴
      訟權，而未於限期內補繳應扣未扣或短扣之稅款時，為稽
      徵績效之考量，仍應按應扣未扣或短扣之稅額處3 倍之罰
      鍰，其加重處罰之目的欠缺實質上之關聯，實有悖不當聯
      結禁止原則。
（四）違反作為義務所為之行為罰，應有合理最高額之限制：憲
      法應受保障之自由權利，依同法第23條之意旨，為防止妨
      礙他人自由、避免緊急危難、維持社會秩序或增進公共利
      益所必要者，固得以法律限制之，惟其限制應不得逾越「
      必要」程度此即與所謂比例原則有關。在比例原則下，國
      家為達一定目的不得不限制人民自由權利時，如有多種方
      法能達相同之目的者，應選擇損害人民權益最少之方法行
      之，否則即逾越必要之範圍而與前揭憲法意旨有違。又按
      租稅秩序罰有「漏稅罰」與「行為罰」之別，漏稅罰乃因
      納稅義務人未履行租稅法上之稅捐義務，故其處罰恆以漏
      稅金額為基礎而科以若干倍數之罰鍰；而行為罰乃係因租
      稅法上課人民應作為或不作為義務，不以涉及漏稅為必要
      ，故行為罰祇應斟酌其行為或不行為之情節科處一定金額
      以上之罰鍰，不應以漏稅金額為基礎，若行為罰亦以漏稅
      金額為基礎，則不僅處罰之目的混淆不清，且在未漏稅之
      情形下，隨扣繳稅額之多寡決定其罰鍰數額，又無合理最
      高額之限制，有導致處罰過重之虞，顯與憲法第23條之意
      旨有違，本案行為罰按應扣未扣稅款處3 倍罰鍰顯然有違
      比例原則，有關行為罰應有合理最高額之限制以符比例原
      則，此亦有司法院釋字第327 號、第356 號、第616 號解
      釋可資參照。
（五）綜上所述，原確定判決顯有違誤等語。
（六）為此，再審原告依據行政訴訟法第273 條第1 項第13款、
        第14款規定提起本件再審之訴，並聲明求為判決：
    1.原確定判決及前程序判決均廢棄。
    2.訴願決定及原處分均撤銷。
    3.再審及前程序第一審、第二審訴訟費用均由再審被告負擔
      。
四、再審被告則以：
（一）按「納稅義務人有左列各類所得者，應由扣繳義務人於給
      付時，依規定之扣繳率或扣繳辦法，扣取稅款，並依第九
      十二條規定繳納之…二、機關、團體、事業或執行業務者
      之薪資、利息、租金、佣金、權利金、競技、競賽或機會
      中獎之獎金或給與、退休金、資遣費、退職金、離職金、
      終身俸、非屬保險給付之養老金、執行業務者之報酬，及
      給付在中華民國境內無固定營業場所及營業代理人之國外
      營利事業之所得。」、「前條各類所得稅款，其扣繳義務
      人及納稅義務人如左：…二、薪資、利息、租金、佣金、
      …及給付在中華民國境內無固定營業場所或營業代理人之
      國外營利事業之所得，其扣繳義務人為機關、團體之主辦
      會計人員、事業負責人及執行業務者；納稅義務人為取得
      所得者。」、「第八十八條各類所得稅款之扣繳義務人，
      應於每月十日前將上一月內所扣稅款向國庫繳清，並於每
      年一月底前將上一年內扣繳各納稅義務人之稅款數額，開
      具扣繳憑單，彙報該管稽徵機關查核；並應於二月10日前
      將扣繳憑單填發納稅義務人。」、「扣繳義務人如有左列
      情事之一者，分別依各該款規定處罰：一、扣繳義務人未
      依第八十八條規定扣繳稅款者，除限期責令補繳應扣未扣
      或短扣之稅款及補報扣繳憑單外，並按應扣未扣或短扣之
      稅額處一倍之罰鍰；其未於限期內補繳應扣未扣或短扣之
      稅款，或不按實補報扣繳憑單者，應按應扣未扣或短扣之
      稅額處三倍之罰鍰。」行為時所得稅法第88條第1 項第2
      款、第89條第1 項第2 款、第92條第1 項前段及第114 條
      1 款定有明文。
（二）再審原告於87年6 月29日至87年8 月31日給付仲介土地佣
      金6,00 0,000元，未依同法第88條規定按給付額扣繳10%
      扣繳稅款，再審被告遂依同法第114 條第1 款前段規定，
      責令再審原告限期補繳應扣未扣稅款600,000 元及填報扣
      繳憑單，惟再審原告逾限仍未辦理，再審被告遂依前揭所
      得稅法第114 條第1 款後段之規定，按應扣未扣稅款600,
      000 元處3 倍罰鍰1,800,000 元。再審原告不服，循序提
      起復查、訴願及行政訴訟，經前程序判決駁回之，原告仍
      不服，提起上訴，亦經原確定判決駁回確定。
（三）按「有左列各款情形之一者，得以再審之訴對於確定終局
      判決聲明不服。但當事人已依上訴主張其事由或知其事由
      而不為主張者，不在此限︰…十三、當事人發見未經斟酌
      之證物或得使用該證物者。但以如經斟酌可受較有利益之
      裁判者為限。十四、原判決就足以影響於判決之重要證物
      漏未斟酌者。」為行政訴訟法第273 條第1 項第13款、第
      14款所明定。所謂發見未經斟酌之證物或得使用該證物者
      ，係指該項證物在前訴訟程序中即已存在而當事人不知其
      存在，或雖知其存在而因故不能使用，現始發現或得使用
      者而言，並以如經斟酌可受較有利益之裁判者為限；所謂
      原判決就足以影響於判決之重要證物漏未斟酌者，係指在
      前程序已經提出之證物，原判決未為調查，或未就其調查
      之結果予以判斷，且該證據確足以影響原判決之結果者而
      言，若非前訴訟程序事實審法院漏未斟酌其所提出之證物
      ，或縱經斟酌亦不足以影響原判決之內容，或原判決曾於
      理由中說明其為不必要之證據者，則均不能認為具備本款
      規定之再審事由。
（四）經查再審原告是否為國揚公司行為時該公司負責人，係在
      前訴訟程序中即已存在而再審原告知其存在之事實，自難
      謂為有行政訴訟法第273 條第1 項第13款所規定「發見未
      經斟酌之證物」，再審原告於前訴訟程序中各級審理時均
      未主張亦未舉證其非行為時之負責人，僅反覆爭執其不知
      如何扣繳及彙單，再審被告究何以認定其違反扣繳義務，
      一再指摘再審被告違背行政程序法規範之明確性原則、比
      例原則及誠實信用原則，並有悖於不當聯結禁止原則云云
      ，顯就其已知之事由而怠於主張，要難謂為有行政訴訟法
      第273 條第1 項第13 款 、第14款所規定發現未經斟酌之
      證物，而得以之為再審之理由。
（五）綜上所述，原告再審之訴為無理由等語，資為抗辯。並聲
      明求為判決駁回再審原告之訴。
五、按「納稅義務人有下列各類所得者，應由扣繳義務人於給付
    時，依規定之扣繳率或扣繳辦法，扣取稅款，並依第九十二
    條規定繳納之：……二、機關、團體、學校、事業、破產財
    團或執行業務者所給付之薪資、利息、租金、佣金、權利金
    、競技、競賽或機會中獎之獎金或給與、退休金、資遣費、
    退職金、離職金、終身俸、非屬保險給付之養老金、告發或
    檢舉獎金、執行業務者之報酬，及給付在中華民國境內無固
    定營業場所或營業代理人之國外營利事業之所得。……」「
    前條各類所得稅款，其扣繳義務人及納稅義務人如下：……
    二、薪資、利息、租金、佣金、權利金、執行業務報酬、競
    技、競賽或機會中獎獎金或給與、退休金、資遣費、退職金
    、離職金、終身俸、非屬保險給付之養老金、告發或檢舉獎
    金，及給付在中華民國境內無固定營業場所或營業代理人之
    國外營利事業之所得，其扣繳義務人為機關、團體、學校之
    責應扣繳單位主管、事業負責人、破產財團之破產管理人及
    執行業務者；納稅義務人為取得所得者。……」「第八十八
    條各類所得稅款之扣繳義務人，應於每月十日前將上一月內
    所扣稅款向國庫繳清，並於每年一月底前將上一年內扣繳各
    納稅義務人之稅款數額，開具扣繳憑單，彙報該管稽徵機關
    查核；並應於二月10日前將扣繳憑單填發納稅義務人。但營
    利事業有解散、廢止、合併或轉讓，或機關、團體裁撤、變
    更時，扣繳義務人應隨時就已扣繳稅款數額，填發扣繳憑單
    ，並於10日內向該管稽徵機關辦理申報。」「扣繳義務人如
    有左列情事之一者，分別依各該款規定處罰：一、扣繳義務
    人未依第八十八條規定扣繳稅款者，除限期責令補繳應扣未
    扣或短扣之稅款及補報扣繳憑單外，並按應扣未扣或短扣之
    稅額處一倍之罰鍰；其未於限期內補繳應扣未扣或短扣之稅
    款，或不按實補報扣繳憑單者，應按應扣未扣或短扣之稅額
    處三倍之罰鍰。……」所得稅法第88條第1 項第2 款、第89
    條第1 項第2 款、第92條第1 項及第114 條第1 款分別定有
    明文。
六、本件再審原告主張國揚公司於87年6 月29日至87年8 月31日
    給付訴外人蕭明德及陳式章仲介土地佣金6,000,000 元，再
    審被告固認定再審原告有未依所得稅法第88條規定按給付額
    扣繳10 %稅款並填報扣繳憑單之情事，惟行為時國揚公司之
    負責人並非再審原告，再審被告認定再審原告為租稅主體顯
    然有誤，而原確定判決未審酌再審原告於95年2 月所提出之
    上訴理由追加書狀及「重要證物」，依行政訴訟法第254 條
    第2 項予以斟酌，且未依論理及經驗法則判斷其真偽，將判
    斷而得心證之理由記明於判決，顯有行政訴訟法第273 條第
    1 項第13款及第14款之再審理由，爰提起本件再審之訴。按
    再審之訴審理程序可分為三個階段：首應審查再審之訴是否
    合法，次應審查有無再審事由，具備上述兩要件後，始進入
    本案審理程序，因此本院就再審原告所提起之再審之訴，依
    序就其合法性、有無再審理由及本案審理等事項，分別敘述
    如下：
（一）合法性審查：
    1.按「再審之訴應於三十日之不變期間內提起。前項期間自
      判決確定時起算。但再審之理由知悉在後者，自知悉時起
      算。依第二百七十三條第二項提起再審之訴者，第一項期
      間自解釋公布當日起算。再審之訴自判決確定時起，如已
      逾五年者，不得提起。但以第二百七十三條第一項第五款
      、第六款或第十二款情形為再審之理由者，不在此限。」
      「再審之訴，應以訴狀表明左列各款事項，並添具確定終
      局判決繕本，提出於管轄行政法院為之：一、當事人。二
      、聲明不服之判決及提起再審之訴之陳述。三、應於如何
      程度廢棄原判決及就本案如何判決之聲明。四、再審理由
      及關於再審理由並遵守不變期間之證據。再審訴狀內，宜
      記載準備本案言詞辯論之事項。」分別經起訴時之行政訴
      訟法第276 條、第277 條規定甚明。此為提起再審之訴所
      應具備之合法要件。
    2.經查，本件再審原告提起再審之訴，固未於訴狀內表明已
      遵守自判決確定時起算30日之不變期間內提起之證據，然
      原確定判決係於95年10月5 日裁判，並於同年月16日送達
      於再審原告，有最高行政法院95年度判字第1648號判決書
      及送達證書附卷可稽，以再審原告所主張之前揭再審事由
      而言，其知悉再審理由之時間應在接獲判決書之後，故以
      原確定判決送達於再審原告之時起算，再審原告於95年11
      月8 日提起本件再審之訴，即未逾30日之不變期間。而本
      件再審之訴的提起既遵行前揭法定不變期間，已屬實質合
      法，則再審原告未於訴狀內表明遵守不變期間之證據的形
      式上欠缺，即難認定為不合法。此外，復查本件未有其他
      起訴不合法之情事，再審原告提起本件再審之訴自屬合法
      。
（二）有無再審理由之審查：
    1.按，「有左列各款情形之一者，得以再審之訴對於確定終
      局判決聲明不服。但當事人已依上訴主張其事由或知其事
      由而不為主張者，不在此限：…一三、當事人發見未經斟
      酌之證物或得使用該證物者。但以如經斟酌可受較有利益
      之裁判者為限。一四、原判決就足以影響於判決之重要證
      物漏未斟酌者。」行政訴訟法第273 條第1 項第13款、第
      14款定有明文。其中第13款所謂「當事人發見未經斟酌之
      證物或得使用該證物者」，係指該證物在前訴訟程序事實
      審言詞辯論終結前已經存在，而當事人不知其存在，或雖
      知有此證物，而不能使用，現始發現或得使用者而言，並
      以如經斟酌可受較有利益之裁判者為限。若前訴訟程序終
      結後始作成之文件，或當事人於前訴訟程序中即知其存在
      ，均非現始發見之證物，不得據以提起再審之訴。另同法
      第1 項第14款所謂「原判決就足以影響於判決之重要證物
      漏未斟酌者」，係指當事人在前訴訟程序已經提出，而前
      確定判決漏未於理由中斟酌者而言。申言之，該項證物如
      經斟酌，原裁判將不致為如此之論斷，若縱經斟酌亦不足
      影響原裁判之內容，或原裁判曾於理由中說明其為不必要
      之證據者，均與本條規定得提起再審之要件不符。次按，
      「（第1 項）除別有規定外，最高行政法院應以高等行政
      法院判決確定之事實為判決基礎。（第2 項）以違背訴訟
      程序之規定為上訴理由時，所舉違背之事實，及以違背法
      令確定事實或遺漏事實為上訴理由時，所舉之該事實，最
      高行政法院得斟酌之。」復經行政訴訟法第254 條第1 項
      及第2 項規定甚明。據此規定可知，最高行政法院原則上
      雖為法律審，然在以違背訴訟程序之規定，或以違背法令
      確定事實或遺漏事實為上訴理由時，當事人所舉違背之事
      實，最高行政法院亦得斟酌之，足見最高行政法院於行政
      訴訟法第254 條第2 項情況時，亦兼有事實審之性質。
    2.本件再審原告主張原確定判決未審酌再審原告於前訴訟程
      序第二審訴訟進行中所提出之「證物」，係指用以證明「
      (1)84年10月28日董事會選任侯西峰為董事長。(2)86年4 月
      21日董事任期屆滿改選侯西峰為董事長。(3)87年11月10日
      董事會選任宋銘傭為董事長。(4)87年12月2 日董事會選任
      吳文燦為董事長。(5)88年1 月22日董事會選任再審原告為
      董事長。(6)88年4 月14日董事會選任廖偉志為董事長。(7)
      88年8 月2 日董事會選任再審原告為董事長。」等事實之
      公開資訊觀測站公告資訊及公司變更登記事項卡、公司董
      事及監察人名單、營利事業登記證等資料。經查，上開證
      物係再審原告於前訴訟程序第二審訴訟進行當中所提出，
      固係前事實審言詞辯論終結前即已存在之證物，然再審原
      告是否不知其存在，或雖知有此，而不能使用，則未經再
      審原告加以證明，揆諸首開說明，自難遽予認定已符合行
      政訴訟法第273 條第1 項第13款「當事人發見未經斟酌之
      證物或得使用該證物」所規定之要件。另再審原告既於前
      第二審訴訟程序當中即已提出該證物，並以之為前訴訟程
      序第一審判決違背法令確定事實或遺漏事實之上訴理由，
      依照前揭行政訴訟法第254 條第2 項規定，最高行政法院
      即得斟酌再審原告就此所舉出之該事實（即上開證物所呈
      現事實）。又本件再審被告所屬大安稽徵所依所得稅法第
      114 條第1 款規定，發函限期責令再審原告於91年7 月10
      日前，補繳應扣未扣稅款600,000 元並補報扣繳憑單，及
      再審被告同法第114 條第1 款後段規定，按應扣未扣稅額
      處3 倍罰鍰1,800,000 元，乃係根據「國揚公司於87年6
      月29日至87年8 月31日給付訴外人蕭明德及陳式章仲介土
      地佣金6,000,000 元，該公司負責人未依所得稅法第88條
      規定按給付額扣繳10 %稅款並填報扣繳憑單」等事實，而
      國揚公司於87年6 月29日至87年8 月31日給付訴外人蕭明
      德及陳式章仲介土地佣金6,000,000 元，其應依前揭所得
      稅法第88條第1 項第2 款、第89條第1 項第2 款及第92條
      第1 項辦理扣繳稅款者，即為給付當時及次月10日前之國
      揚公司負責人。惟依再審原告所提示之上開證物顯示，再
      審原告係於88年1 月22日經國揚公司董事會選任為董事長
      ，顯非前揭給付系爭仲介土地佣金當時及次月10日前之國
      揚公司負責人。然前程序判決認定再審原告為國揚公司給
      付系爭仲介土地佣金當時及次月10日前之國揚公司負責人
      ，顯有認定事實錯誤之違誤。另原確定判決固以該第一審
      判決確定之事實為判決基礎，惟未能斟酌再審原告以違背
      法令確定事實及遺漏事實為上訴理由時所舉之該事實，且
      未於判決中論述其不採之理由，亦難謂於法無違，故上開
      證物顯係足以影響於判決之重要證物。從而，再審原告以
      原確定判決有行政訴訟法第273 條第1 項第14款之再審事
      由，請求廢棄原確定判決及前程序判決，即有理由，應予
      准許。
（三）本案審理：
    1.按行政機關為處分或其他行政行為，應斟酌全部陳述與調
      查事實及證據之結果，依論理及經驗法則判斷事實之真偽
      ，並將其決定及理由告知當事人，為行政程序法第43條所
      明定。依其反面解釋，若行政機關所為之處分或其他行政
      行為，未斟酌全部陳述與調查事實及證據之結果，或未依
      論理及經驗法則判斷事實之真偽，即屬違法，應予撤銷。
    2.本件國揚公司於87年6 月29日至87年8 月31日給付訴外人
      蕭明德及陳式章仲介土地佣金6,000,000 元時，其給付當
      時及次月10日前之國揚公司負責人，並非再審原告，除有
      前揭再審原告於前訴訟程序第二審訴訟進行中所提出之公
      開資訊觀測站公告資訊及公司變更登記事項卡、公司董事
      及監察人名單、營利事業登記證等資料外，復有再審原告
      及再審被告分別於本件再審程序審理時所提出之公司變更
      登記事項卡、公司董事及監察人名單、營業稅稅籍資料查
      詢作業附卷可稽，自可信為真實。再審原告既非所得稅法
      第88條第1 項第2 款、第89條第1 項第2 款及第92條第1
      項所規定應辦理系爭扣繳稅款之扣繳義務人，則被告未查
      證有利再審原告之事項，逕行認定其有扣繳義務，發函限
      期責令再審原告應於91年7 月10日前，補繳應扣未扣稅款
      600,000 元及補報扣繳憑單，並於再審原告未遵期辦理後
      ，依所得稅法第114 條第1 款後段規定，按應扣未扣稅額
      處3 倍罰鍰1,800 ,000元，自有認定事實錯誤及未查證有
      利原告事項等適用法規不當之違誤，原處分及訴願決定未
      予查明，逕予維持，揆諸前揭說明，即屬違法，均應撤銷
      。
七、綜上所述，本件再審被告作成原處分，其認定事實之過程既
    有違反證據法則及未查證有利原告事項等適用法規不當之違
    法，已如前述，訴願決定即應予糾正，其未糾正並撤銷原處
    分，顯有未恰，原告訴請撤銷原處分及訴願決定，即有理由
    ，應予准許。另前程序判決認定再審原告為國揚公司為系爭
    給付行為時之負責人，亦有認定事實錯誤之違誤；而原確定
    判決固以該第一審判決確定之事實為判決基礎，惟未能斟酌
    再審原告以違背法令確定事實及遺漏事實為上訴理由時所舉
    之該事實，且未於判決中論述其不採之理由，亦難謂於法無
    違，再審原告請求予以廢棄，亦有理由，均予准許。
八、本件判決基礎已經明確，兩造其餘主張或陳述，與判決結果
    無影響，不再一一論述。
據上論結，本件再審之訴為有理由，爰依行政訴訟法第98條第1
項前段，判決如主文。
中    華    民    國    98    年     3    月   17     日
                    臺北高等行政法院第一庭
                              審判長法  官  王立杰
                                    法  官  楊得君
                                    法  官  劉錫賢
上為正本係照原本作成。
如不服本判決，應於送達後20日內，向本院提出上訴狀並表明上
訴理由，如於本判決宣示後送達前提起上訴者，應於判決送達後
20日內補提上訴理由書（須按他造人數附繕本）。
中    華    民    國    98    年     3    月   17     日
                                    書記官  陳德銘


司法院資訊處製作；財團法人民間司法改革基金會備份。
